臺灣士林地方法院刑事判決
111年度金簡上字第53號
上  訴  人  臺灣士林地方檢察署檢察官
被      告  李佳修


上列上訴人因被告違反洗錢防制法等案件，不服本院中華民國11
1年1月17日111年度審金簡字第1號第一審簡易判決（起訴案號：
110年度偵字第16657、16962、17545號），提起上訴，本院管轄
之第二審合議庭判決如下：
    主  文
原判決關於附表編號1洗錢罪所示之量刑部分暨定應執行刑部分
均撤銷。
上開撤銷量刑部分，處有期徒刑陸月，併科罰金新臺幣肆萬元，
罰金如易服勞役，以新臺幣壹仟元折算壹日。
其他上訴駁回。
上開撤銷改判部分所處之刑，與上訴駁回部分所處之刑，應執行
有期徒刑壹年，併科罰金新臺幣陸萬元，罰金如易服勞役，以新
臺幣壹仟元折算壹日。
    事  實
一、李佳修依其智識程度及社會經驗，可預見其將帳戶提供予他
    人使用，可能遭利用作為詐欺犯罪之取款工具，極有可能係
    在取得詐欺所得贓款，並製造金流斷點，及掩飾、隱匿該詐
    騙所得之來源及去向，為抵償其所積欠之賭債，竟基於縱與
    他人共同實行詐欺、洗錢犯罪亦不違背其本意之不確定故意
    ，於民國110年4月26日前之該4月間某日，在臺北市○○區○○
    街00號4樓之龍昌酒店內，將其所申設中國信託商業銀行（
    銀行代碼822）帳號000000000000號帳戶（下稱中信帳戶）
    號碼，提供予某真實姓名年籍不詳自稱「大熊」之詐欺集團
    成年男子（下稱「大熊」）使用，並應允配合其指示提領帳
    戶內所匯入之款項，以此方式抵償所積欠之賭債，嗣「大熊
    」所屬詐欺集團（無證據證明李佳修知悉參與本案詐欺者含
    其自己已達3人以上）取得上開帳戶號碼後，即以附表所示
    各式話術詐騙徐國榮、張正達、鄭竣讆等人（下稱徐國榮等
    3人），使徐國榮等3人陷於錯誤，而依指示匯款至上開帳戶
    ，李佳修旋即依「大熊」之指示，提領其等所匯入之款項（
    各次所施用之詐術、詐騙時間、匯款時間及金額、提領時間
    及金額，均詳如附表所示），並攜至臺北市信義區某捷運站
    出口、新北市蘆洲區某巷內等處交予「大熊」，以此方式製
    造金流斷點，掩飾、隱匿上開詐欺所得之來源及去向，李佳
    修並因此獲得抵償其積欠「大熊」總計新臺幣（下同）3萬
    元賭債之利益。嗣經徐國榮等3人發覺遭騙而報警處理，始
    循線查悉上情。
二、案經徐國榮、鄭竣讆分別訴由新北市政府警察局汐止分局、
    蘆洲分局報請臺灣士林地方檢察署檢察官偵查起訴。
    理  由
壹、證據能力
    本判決下列所引用被告以外之人於審判外所為之供述證據，
    被告李佳修均同意有證據能力（見本院卷第77、118至120頁
    ），本院審酌上開證據資料作成時之情況，尚無違法不當及
    證明力明顯過低之瑕疵，而認為以之作為證據應屬適當，依
    刑事訴訟法第159 條之5 第1項規定，均有證據能力。其餘
    認定本案犯罪事實之非供述證據（詳後述），查無違反法定
    程序取得之情，依刑事訴訟法第158 條之4 規定反面解釋，
    亦具證據能力。
貳、認定事實所憑證據及理由
一、上開犯罪事實，業據被告於原審準備程序、本院準備程序及
    審理時坦承不諱（見原審卷第64頁、本院卷第76、122至123
    頁），核與證人即告訴人徐國榮（見110偵16657號卷第27至
    29頁）、證人即被害人張正達之妻邱凱琳(見110偵16962號
    卷第21至23頁)、證人即告訴人鄭竣讆（見110偵17545號卷
    第21至23頁）於警詢陳述被害之情節相符，並有徐國榮所提
    出之存摺封面及內頁影本、中國信託銀行新臺幣存提款交易
    憑證影本、其與詐欺集團成員LINE對話紀錄照片(110偵1665
    7 號卷第87至115頁)、張正達所提出之第一銀行帳戶存摺封
    面、匯款申請書回條、其與詐欺集團成員LINE對話紀錄照片
    (110偵16962號卷第25至29頁)、鄭竣讆所提出其與詐欺集團
    成員LINE對話紀錄照片(110偵17545 號卷第35至50頁)，及
    本件中信帳戶開戶資料及存款交易明細、帳戶個資檢視等資
    料在卷可稽(111偵6527號卷第15至23頁），足認被告前揭具
    任意性之自白核與事實相符，而屬可信，本件事證明確，被
    告犯行堪予認定，應依法論科。
叁、論罪
一、核被告所為，均係犯刑法第339條第1項之詐欺取財罪及洗錢
    防制法第14條第1項之一般洗錢罪。
二、被告與「大熊」間，就本案犯行，均互有犯意聯絡及行為分
    擔，皆應論以共同正犯。
三、被告就附表編號1、3部分，多次提領同一被害人所匯入款項
    之行為，均係基於單一之犯意，且係侵害同一被害法益，顯
    係各基於同一犯意，於密接時地所為之數舉動，且侵害同一
    法益，各行為間之獨立性極為薄弱，依一般社會健全觀念，
    難以強行分開，在刑法評價上，屬接續犯，均應論以一罪。
四、被告就本件犯行，均係以一行為，同時觸犯前開2罪名，為
    想像競合犯，均應依刑法第55條規定，從較重之一般洗錢罪
    處斷。
五、按刑法上之詐欺取財罪既係為保護個人之財產法益而設，則
    對於犯罪之罪數依遭詐騙之被害人人數計算，倘其所為數個
    詐欺取財犯行，在時間上可以分開，被害人亦有不同，自應
    認其犯意各別，行為互異，評價上各具獨立性，應分論併罰
    。況詐欺集團成員係就各個不同被害人分別實行詐術，被害
    財產法益互有不同，各別被害事實獨立可分，應各別成立犯
    罪，不能僅以集團中之「車手」係於同一時地合併或接續多
    次提領款項為由，即認其僅能成立一罪（最高法院111年度
    台上字第1069號判決意旨參照）。被告本案3次犯行，各係
    於不同時間，以不同詐騙手法對相異之被害人實行詐騙及洗
    錢，侵害不同被害人之財產法益，依一般社會健全觀念，在
    時間上可以分開，被害法益亦不相同，其行為在刑法評價上
    各具有獨立性，應論以數罪併罰。
六、被告於原審、本院準備程序及審理中均自白犯罪，應依洗錢
    防制法第16條第2項規定，均予減輕其刑。
肆、撤銷改判（原判決關於附表編號1洗錢罪之量刑部分及定應
    執行刑之部分）之理由：
一、原審以被告所犯事證明確，據以論罪科刑，固非無見。惟按
    量刑固屬法院自由裁量之職權，然仍應受比例、罪刑相當原
    則等法則之拘束，並非可恣意為之，致礙及公平正義之維護
    ，必須兼顧一般預防之普遍適應性與具體個案特別預防之妥
    當性，始稱相當（最高法院105年度台上字第505號判決意旨
    參照）；又刑事審判旨在實現刑罰權分配之正義，故法院對
    有罪被告之科刑，應符合罪刑相當之原則，使輕重得宜，罰
    當其罪，以契合社會之法律感情，此所以刑法第57條明定科
    刑時應審酌一切情狀，尤應注意該條所列各款事項以為科刑
    輕重之標準（最高法院93年度台上字第5073號判決意旨參照
    ）。而法院於量刑時，究應審酌何等具體事由，依刑法第57
    條之規定，應以行為人之責任為基礎，並審酌一切情狀，尤
    應注意：一、犯罪之動機、目的。二、犯罪時所受之刺激。
    三、犯罪之手段。四、犯罪行為人之生活狀況。五、犯罪行
    為人之品行。六、犯罪行為人之智識程度。七、犯罪行為人
    與被害人之關係。八、犯罪行為人違反義務之程度。九、犯
    罪所生之危險或損害。十、犯罪後之態度等事項，為科刑輕
    重之標準。故法院於量刑時，自應審酌犯罪及犯罪行為人之
    一切情狀。關於單純之犯罪情狀（如犯罪之手段、犯罪所生
    之危險或損害、犯罪所得之利益），或同時具備犯罪及犯罪
    行為人情狀（如行為人犯罪之動機、目的、犯罪時所受之刺
    激、行為人與被害人之關係、違反義務之程度、犯罪後之態
    度）部分，因與犯罪有關，法院審酌此等量刑事由時，係以
    行為人之責任為基礎，以確認行為人之罪責程度（最高法院
    104年度台上字第539號判決意旨參照）。本件被告就附表編
    號1所示詐欺告訴人徐國榮及洗錢之款項，合計高達114萬60
    44元（計算式：8萬3938元＋8萬3938元＋97萬8168元＝114萬60
    44元），犯罪所生損害甚鉅，且迄今亦未與告訴人徐國榮達
    成民事上和解或賠償告訴人徐國榮此部分損害，原審僅判處
    有期徒刑3月及併科罰金1萬元，量刑顯然過輕，違反比例原
    則及罪刑相當原則，且相較於附表編號2（詐欺之金額為84
    萬元，未達成和解，判處有期徒刑6月，併科罰金4萬元）、
    附表編號3（詐欺之金額合計20萬9742元，已達成調解，判
    處有期徒刑3月，併科罰金1萬元）之量刑，顯然輕重失衡，
    容有未當。檢察官提起上訴，據此指摘原判決就此部分量刑
    過輕，為有理由，自應由本院將原判決此部分犯行之量刑部
    分予以撤銷改判。又原判決上開部分既經撤銷，其所定應執
    行刑亦失所附麗，應併予撤銷。
二、爰以行為人之責任為基礎，審酌被告年輕力壯，不思循正途
    獲取財物，為貪圖抵償賭債之利益，竟與「大熊」以前開分
    工方式共同為本件詐欺取財及洗錢犯行，造成告訴人徐國榮
    受有前述鉅額之財產上損失，並影響社會治安及金融秩序，
    所為非是，兼衡被告之素行、犯罪動機、目的、手段、角色
    分工、涉案程度、僅有不確定故意、所生損害、所獲利益等
    情節、犯罪後之態度，迄未與告訴人徐國榮達成和解亦未賠
    償其所受損失，暨其自述之智識程度、生活、家庭及經濟狀
    況（見本院卷第123頁）等一切情狀，量處如主文第2項所示
    之刑，並就併科罰金刑之部分，諭知如易服勞役之折算標準
    。
伍、上訴駁回部分：
一、原審認被告如附表編號1、2、3部分所為，均係犯洗錢防制
    法第14條第1項之洗錢罪及刑法第339條第1項之詐欺取財罪
    ，事證明確，且依刑法第55條想像競合犯之規定，從較重之
    一般洗錢罪處斷，並就其中附表編號2、3之量刑部分（附表
    編號1部分，業經本院撤銷改判如上）敘明：審酌被告正值
    青壯，非無謀生能力，竟因貪圖抵償債務之利益，與「大熊
    」以前開分工方式共同為本件詐欺取財及洗錢犯行，不僅助
    長犯罪歪風，無視政府一再宣示掃蕩詐欺犯罪決心，造成被
    害人張正達及告訴人鄭竣讆受有非微之財產損失，並因其所
    為掩飾犯罪所得之去向，致使執法人員難以追查正犯之真實
    身分，其犯罪所生之危害非輕，殊值非難，衡以其於本院準
    備程序時已坦承犯行，並與告訴人鄭竣讆調解成立，有原審
    110年度審附民移調字第263號調解筆錄在卷可稽，非無悔意
    ，然未能與被害人張正達和解，又其無前科，素行尚佳，有
    臺灣高等法院被告前案紀錄表在卷可按，暨考量其犯罪之動
    機、情節、於本案擔任之犯罪角色及參與程度、所獲利益，
    及其自陳高職肄業之教育智識程度、目前無業、未婚、無需
    扶養家人之家庭生活與經濟狀況等一切情狀，分別就附表編
    號2之犯行部分，量處有期徒刑6月，併科罰金4萬元，及就
    附表編號3之犯行部分，量處有期徒刑3月，併科罰金1萬元
    ，並就沒收部分敘明：被告因本案之行為，致其原積欠「大
    熊」之3萬元債務獲得免除，為被告因本案違法行為所得之
    財產上「消極利益」，屬被告本件犯罪所得，雖未扣案，然
    既尚未合法發還被害人，復查無刑法第38條之2第2項所定情
    形，仍應依刑法第38條之1第1項前段、第3項之規定宣告沒
    收，並於全部或一部不能沒收或不宜執行沒收時，追徵其價
    額，核其認事用法均無違誤，量刑、沒收亦屬妥適，自應予
    以維持。
二、檢察官上訴意旨固以：請審酌本件適用之法條是否為刑法第
    339條之4第1項第3款之利用網際網路對公眾散布犯詐欺取財
    罪云云（見本院卷第77、114頁），惟按刑法第339條之4第1
    項第3款以廣播電視、電子通訊、網際網路或其他媒體等傳
    播工具，對公眾散布而犯詐欺取財罪，其立法理由略以：考
    量現今以電信、網路等傳播方式，同時或長期對社會不特定
    多數之公眾發送訊息施以詐術，往往造成廣大民眾受騙，此
    一不特定、多數性詐欺行為類型，其侵害社會程度及影響層
    面均較普通詐欺行為嚴重，有加重處罰之必要，爰定為第3 
    款之加重處罰事由。申言之，係因以廣播電視、電子通訊、
    網際網路或其他媒體等傳播工具，對公眾散布而犯之，將導
    致不特定人或多數人於閱聽見聞後，有受詐騙之虞，可能造
    成之侵害社會程度及影響層面均較鉅，爰增訂上開加重處罰
    之詐欺類型犯罪。故倘行為人有以上開傳播工具，對於不特
    定人或「多數人」散布不實訊息，以招徠民眾，進而遂行詐
    欺行為，即已具備該款加重詐欺罪之構成要件。從而，行為
    人雖利用廣播電視、電子通訊、網際網路或其他媒體等傳播
    工具犯罪，倘未向公眾散布詐欺訊息，而係針對「特定個人
    」發送詐欺訊息，固僅屬普通詐欺罪範疇。但行為人若係基
    於詐欺「不特定或多數」民眾之犯意，利用網際網路等傳播
    工具，刊登虛偽不實之廣告，以招徠民眾，進行詐騙，縱行
    為人尚須對於受廣告引誘而來之被害人，續行施用詐術，始
    能使被害人交付財物，仍係以網際網路等傳播工具向公眾散
    布詐欺訊息，無礙成立加重詐欺罪（最高法院109年度台上
    字第605號判決意旨參照）。查，本件詐欺集團成員雖係透
    過網際網路傳送臉書或LINE訊息對本案告訴人及被害人施用
    詐術，然依卷內告訴人及被害人之指訴及所提出與詐欺集團
    成員之對話紀錄，僅能認定本案詐欺集團成員有對於告訴人
    及被害人等之「特定個人」發送詐欺訊息，然就本案詐欺集
    團是否有「以網際網路對公眾散布詐欺訊息」之情形，則尚
    無法確證，另依被告於本院準備程序及審理時均供稱：我不
    知道「大熊」所屬詐欺集團有利用網際網路對公眾散布之方
    式詐騙財物等語（見本院卷第77、122至123頁），衡以當今
    詐欺集團之行騙手法包羅萬象，行騙管道亦甚多樣，若非指
    揮詐欺集團之高層或實際施用詐術之人，未必知曉實際對被
    害人施用詐術之詳細手法，參酌被告係參與提供帳戶及配合
    提款之工作，非主導犯罪之人，亦未與被害人直接接觸，卷
    內亦無證據足資證明，被告就該集團成員係利用網際網路對
    公眾散布之詐騙手法有所認識，尚難認定被告主觀上對此加
    重要件已有知悉，自無刑法第339條之4第1項第3款之加重要
    件之適用，檢察官此部分上訴理由，自不足取。
三、檢察官上訴意旨又以：原審就附表編號2、3部分量刑過輕云
    云。惟按量刑之輕重，係事實審法院得依職權自由裁量之事
    項，茍已斟酌刑法第57條各款所列情狀而未逾越法定刑度，
    不得遽指為違法；又刑罰之量定屬法院自由裁量之職權行使
    ，但仍應審酌刑法第57條所列各款事由及一切情狀，為酌量
    輕重之標準，並非漫無限制，在同一犯罪事實與情節，如別
    無其他加重或減輕之原因，下級審法院量定之刑，亦無過重
    或失輕之不當情形，則上級審法院對下級審法院之職權行使
    ，原則上應予尊重（最高法院85年度台上字第2446號判決意
    旨參照）。經查，原判決就附表編號2、3部分犯行之量刑理
    由，業已詳細敘明，已如前述，既係以被告之責任為基礎，
    具體斟酌刑法第57條所列各款事項，綜合考量被告之犯罪動
    機、手段、所生危害、生活及經濟狀況、犯後態度等量刑因
    子之後，在權衡被告侵害法益之惡性，與其個人之生活狀況
    相較，分別就附表編號2之犯行部分，量處有期徒刑6月，併
    科罰金4萬元，及就附表編號3之犯行部分，量處有期徒刑3
    月，併科罰金1萬元，其量刑應認已經合理公平量刑，並無
    失輕之情形，揆諸前揭說明，本院對原審之職權行使，自當
    予以尊重，非可任意指摘與撤銷，檢察官此部分上訴意旨，
    亦無可採。
四、從而，檢察官之前開上訴意旨部分，為無理由，應予駁回。
陸、原判決撤銷改判部分之量刑，暨與上訴駁回部分之定應執行
    刑：
　　茲考量法律之外部性及內部性界限、刑罰經濟及恤刑之目的
    、行為人復歸社會之可能性、行為人之人格、各罪間之關係
    （侵害法益、罪質異同、時空密接及獨立程度）等情狀，定
    其應執行之刑如主文第4項所示，並就併科罰金刑部分，諭
    知如易服勞役之折算標準。
柒、退併辦部分：
一、111年度偵字第6527、16607號移送併辦意旨書，分別以告訴
    人呂濬富、黃明財遭詐騙集團詐騙之款項，匯款至本件中信
    帳戶並遭提領，因認被告分別涉犯刑法第339條第1項詐欺取
    財罪、洗錢防制法第14條第1項一般洗錢罪（111年度偵字第
    6527號移送併辦部分）、刑法第30條第1項、第339條第1項
    幫助詐欺罪、刑法第30條第1項、洗錢防制法第14條第1項之
    幫助洗錢罪（111年度偵字第16607號移送併辦部分），認與
    本案為同一案件，而均請求一併審判等語（見原審111年度
    審金簡字第1號併案卷、本院卷第53至56頁、第114頁）。
二、惟詐欺取財罪乃侵害個人財產法益之犯罪，其罪數應依被害
    人之不同而各自論斷，已如前述。而前揭移送併辦意旨所載
    之告訴人，與本案起訴部分之被害人均不相同，且被告本案
    所為係詐欺取財及一般洗錢罪，而非幫助詐欺取財及幫助洗
    錢罪，自應予分論併罰，是移送併辦部分與本案尚非屬實質
    上或裁判上一罪關係，而非法律上同一案件，並未為起訴效
    力所及，本院自無從併予審理，應退由檢察官另為適法之處
    理。　　
據上論斷，應依刑事訴訟法第455條之1第1項、第3項、第368條
、第369條第1項前段、第364條、第299條第1項前段，洗錢防制
法第14條第1項、第16條第2項，刑法第11條、第28條、第339條
第1項、第55條前段、第42條第3項前段、第51條第5款、第7款，
刑法施行法第1條之1第1項，判決如主文。
本案經檢察官曹哲寧提起公訴，檢察官江玟萱提起上訴，檢察官
周禹境到庭執行職務。
中　　華　　民　　國　　111 　年　　10　　月　　18　　日
                  刑事第四庭審判長法  官  張兆光
　　　　　　　　　　              
　　　　　　　　　　              法  官  張毓軒
　　　　　　　　　　
　　　　　　　　　　              法  官  蘇琬能
以上正本證明與原本無異。
本件不得上訴。
                                  書記官  李俊錡　　　
中　　華　　民　　國　　111 　年　　10　　月　　18　　日

附錄本案論罪科刑法條：
中華民國刑法第339條
（普通詐欺罪）
意圖為自己或第三人不法之所有，以詐術使人將本人或第三人之
物交付者，處5年以下有期徒刑、拘役或科或併科50萬元以下罰
金。
以前項方法得財產上不法之利益或使第三人得之者，亦同。
前二項之未遂犯罰之。

洗錢防制法第14條
有第二條各款所列洗錢行為者，處7年以下有期徒刑，併科新臺
幣5百萬元以下罰金。
前項之未遂犯罰之。
前二項情形，不得科以超過其特定犯罪所定最重本刑之刑。

附表：
編號 告訴人/被害人 所施用之詐術、詐騙時間 匯款時間及金額（新臺幣） 被告提領之時間及金額 1 （即原判決附表編號1部分） 徐國榮 本案詐欺集團成員自110年4月15日13時33分許起，透過FB結識徐國榮後，以LINE ID「nana092177」接續傳送訊息，向其佯稱可操作投資平台獲利云云，致其陷於錯誤，而於右列時地匯款至被告本案帳戶內。 於110年5月14日11時4分許，至桃園市○○區○○路000號中國信託銀行中壢分行臨櫃匯款97萬8,168元。 於110年5月14日15時23分許，提領119萬6,000元（另含不詳人士匯入之3萬元、5萬6,200元、8萬5,000元、4萬7,600元）。    於110年5月20日12時23分許、34分許，以網路銀行轉帳8萬3,938元、8萬3,938元。 於110年5月20日15時16分許、27分許，分別提領10萬元、6萬8,000元。 2 （即原判決附表編號2部分） 張正達 （未提告訴） 本案詐欺集團成員自110年5月25日14時25分前某時起，透過FB結識張正達後，以LINE暱稱「財富客服經理-香港」接續傳送訊息，向其佯稱可投資原油獲利云云，致其陷於錯誤，而委託其妻邱凱琳於右列時地匯款至被告本案帳戶內。 於110年5月25日14時25分許，至南投縣○○市○○○街0號第一銀行南投分行臨櫃匯款84萬元。 於110年5月25日15時52分許、16時28分許，分別提領97萬元、9,000元（另含不詳人士匯入之13萬9,575元、11萬5,000元、28萬元；張正達委託其妻匯入之款項尚餘39萬5,575元未及被領出）。 3 （即原判決附表編號3部分） 鄭竣讆 本案詐欺集團成員自110年5月起，以LINE暱稱「鼎升財富客服經理（大區）」、「Amy『陳夢琳』」接續傳送訊息予鄭竣讆，向其佯稱可投資石油獲利云云，致其陷於錯誤，而於右列時地匯款至被告本案帳戶內。 於110年5月18日14時35分許，至臺北市○○區○○○路0段00號第一銀行大同分行臨櫃匯款5萬5,955元。 於110年5月18日15時12分許，提領7萬4,000元。    於110年5月21日15時19分許，以網路銀行轉帳12萬5,687元。 於110年5月21日15時45分許、46分許、55分許，分別提領5萬元、6萬元、1萬5,000元。    於110年5月17日13時35分許，以網路銀行轉帳2萬8,100元。 於110年5月17日14時43分許、15時4分許，分別提領240萬元、4萬4,000元（另含呂濬富匯入之23萬元、黃明財匯入之10萬元及不詳人士匯入之45萬元、70萬元、3萬5,000元、30萬元、20萬元、10萬元、30萬元）。